【裁判字號】    97,訴,196
【裁判日期】    970409
【裁判案由】    公共危險
【裁判全文】
臺灣基隆地方法院刑事判決               97年度訴字第196號
公  訴  人  臺灣基隆地方法院檢察署檢察官
被      告  丙○○
選任辯護人  楊思勤律師
            林達傑律師
上列被告因公共危險案件，經檢察官提起公訴（96年度偵字第
5037號），本院判決如下︰
    主  文
丙○○放火燒燬現供人使用之住宅，未遂，處有期徒刑壹年拾月
，緩刑肆年。
    事  實
一、丙○○因曾向姪子乙○○借款未成，心生怨懟，於民國96年
    9 月4 日凌晨4 時許，自其位於基隆市○○區○○路71之1
    號5 樓住處，騎乘車號ADG-997 號機車，於同日凌晨4 時10
    分許，抵達基隆市○○區○○街129 號，丙○○明知該3 層
    透天及頂樓加蓋建物係乙○○之住處，屬於現供人使用之住
    宅，並可預見若引燃該住宅前方相連之車庫內停放車號P6N-
    915 號、LP5-898 號機車2 輛及7A-3505 號自小客車1 輛，
    火勢可能會延燒至該處現供人使用之住宅，竟基於放火燒燬
    現供人使用住宅之不確定故意，拾起乙○○住處前方空地擺
    放之空碗1 只，以ADG-997 號機車置物箱內置放之塑膠吸管
    ，吸取ADG-997 號機車油箱內之汽油至該空碗中，再將該碗
    置放於P6N-915 號機車坐墊上，以打火機點燃汽油之方式放
    火，丙○○因閃避未及致其右腳踝亦遭灼傷，隨即騎乘ADG-
    997 號機車逃離現場，將打火機遺留現場而滅失，現場火勢
    燒燬車庫內停放之上開2 輛機車及1 輛自小客車，且該車庫
    上方之塑膠遮雨棚遇熱熔化，另該住宅前門之紗門上方亦因
    熱軟化，前門門縫周圍復有煙燻痕跡，嗣經居住於乙○○住
    處對面之李繼仁發現後，立即通報消防局，消防局據報前往
    現場，於同日凌晨4 時48分許將火勢撲滅，而使該住宅之主
    要結構未因火勢延燒喪失效用。
二、案經基隆市警察局第二分局報請臺灣基隆地方法院檢察署檢
    察官偵查起訴。
    理  由
壹、證據能力方面
一、按被告以外之人於偵查中向檢察官所為之陳述，除顯有不可
    信之情況者外，得為證據，刑事訴訟法第159 條之1 第2項
    定有明文。經查，證人乙○○、李繼仁於偵查中向檢察官所
    為之陳述，業經具結，且自筆錄內容觀之，並無不正取供之
    情事，而無顯不可信之情況，依上開規定，自有證據能力。
二、次按被告以外之人於審判外之言詞或書面陳述，除法律有規
    定者外，不得作為證據；又被告以外之人於審判外之陳述，
    雖不符合刑事訴訟法第159 條之1 至第159 條之4 之規定，
    而經當事人於審判程序同意作為證據，法院審酌該言詞陳述
    或書面陳述作成時之情況，認為適當者，亦得為證據，而當
    事人、代理人或辯護人於法院調查證據時，知有上開不得為
    證據之情形，而未於言詞辯論終結前聲明異議者，視有前項
    之同意，刑事訴訟法第159 條第1 項及第159 條之5 分別定
    有明文。本件證人乙○○、李繼仁於警詢中所為之陳述，以
    及基隆市消防局火災原因調查報告書，雖分別為被告丙○○
    以外之人於審判外之言詞及書面陳述，然經本院於審判程序
    提示予被告及辯護人並告以要旨，均經被告及辯護人表示無
    意見，且未聲明異議，又本院審酌證人乙○○、李繼仁警詢
    筆錄之記載，並無不正取供之情事，且證人於警詢時並無具
    結之可能，另該火災原因調查報告書係記載勘查人員前往火
    災現場勘查之現場狀況，並依據專業研判火災發生之原因，
    復有現場照片可資比對佐證，就該文書作成之情形，亦無不
    當情事，故就該等審判外言詞及書面陳述作成時之情況，應
    認為適當，依前揭法條意旨，得援為本案證據。
貳、事實認定方面
    訊據被告固坦承確於前開時、地放火之事實，惟矢口否認有
    何放火燒燬現供人使用住宅之犯行，辯稱該車庫非屬建築物
    ，亦無從預見對於車庫內之機車放火，火勢將延燒至住宅云
    云，經查：
一、被告確於前開時、地，以前述方式放火之事實，業經被告於
    警詢、偵查及本院審理時坦承不諱，復經證人乙○○於警詢
    及偵查中證稱案發前2 、3 個月前，被告曾向其借款未果，
    而火災發生時，其與妻子在2 樓房間睡覺，聽聞鄰居喊叫發
    生火災始清醒，停放於住處車庫之2 輛機車、1 輛汽車及車
    庫上方之遮雨棚均燒燬，屋外牆壁遭煙燻黑、濃煙亦進入屋
    內等語，且證人李繼仁亦證述當日凌晨4 時10分許，聽聞狗
    吠，遂前往陽台查看，自基隆市○○區○○街135 號2 樓陽
    台處，發現乙○○上址住處起火燃燒，並看見一名中年男子
    頭戴安全帽自火場跑出，右褲管下方著火，隨即騎乘1 輛紅
    色機車逃逸，其立即大聲喊叫失火示警等語，另有乙○○住
    處現場照片、ADG-997 號機車照片、被告右腳踝受傷照片及
    基隆市消防局火災原因調查報告書在卷可稽，首揭事實應堪
    認定。
二、被告雖以上詞置辯，然依據現場照片及現場位置圖觀之，乙
    ○○住處為3 層透天及頂樓加蓋建築物，1 樓前方為車庫，
    車庫上方搭建塑膠遮雨棚與住宅相連，與住宅僅以矮牆相隔
    ，矮牆後方僅放置鞋櫃及置物架，即車庫與住宅本體相距甚
    近，此觀住宅前門紗門上方，因車庫之火勢而遇熱軟化，以
    及住宅前門門縫周圍亦有煙燻痕跡即明，是堪認該車庫與住
    宅應屬建築物之整體，又該車庫內停放2 輛機車及1 輛汽車
    ，所餘空間非寬，則被告在車庫內停放之機車坐墊上放火，
    火勢極有可能延燒至與車庫相連之住宅，應屬甚明，另依據
    該車庫內2 輛機車之停放位置觀之，P6N-915 號機車停放位
    置較接近住宅本體，被告既係在該機車坐墊上放火，自應得
    以預見火勢可能延燒至住宅本體之結果，竟仍著手實施放火
    燒燬現供人使用住宅之犯行，顯有容認發生之本意，至於被
    告辯稱僅放火燒燬機車，無從預見火勢延燒至住宅本體之辯
    解難認可採，故被告應有放火燒燬現供人使用住宅之不確定
    故意，本件事證明確，被告犯行應堪認定。
、法律適用方面
一、按刑法第173 條第1 項之放火燒燬現供人使用之住宅罪，所
    謂燒燬，係指使該住宅主要部分或效用滅失之燒燬，亦即放
    火罪既未遂之區別標準，係以目的物獨立燃燒，且足以變更
    其形體致喪失其效能為依據（最高法院87年度台上字第1719
    號判決可資參照）。本件被告明知基隆市○○區○○街129
    號為乙○○之住處，竟仍在停放於與住宅相連之車庫內之機
    車坐墊上放火，顯已著手實行放火燒燬現供人使用住宅之犯
    行，已如前述，而停放於該車庫內之機、汽車固均經燒燬，
    且車庫上方之遮雨棚亦因熱熔化，另該住宅前門之紗門上方
    呈現遇熱軟化之情形，前門門縫周圍復有煙燻之痕跡，惟依
    據現場照片觀之，該住宅主體建築部分並未遭火勢延燒而燒
    燬，參酌上開所述，被告之犯罪應僅屬未遂階段，是核被告
    所為，係犯刑法第173 條第3 項、第1 項之放火燒燬現供人
    使用之住宅未遂罪。
二、被告已著手於放火行為之實行，惟未生住宅主體建築燒燬之
    結果，犯罪尚屬未遂，爰依刑法第25條第2 項之規定，按既
    遂犯之刑減輕之。
三、又按行為時因精神障礙或其他心智缺陷，致不能辨識其行為
    違法或欠缺依其辨識而行為之能力者，不罰；行為時因前項
    之原因，致其辨識行為違法或依其辨識而行為之能力，顯著
    減低者，得減輕其刑，刑法第19條第1 項、第2 項分別定有
    明文。本件被告固自稱長期失眠，因患有精神官能性憂鬱症
    ，在醫院精神科就診等情，並提出行政院衛生署基隆醫院診
    斷證明書為證，惟本院依職權函詢被告就診情形後，經行政
    院衛生署基隆醫院函覆被告於96年10月1 日前未於該院精神
    科就診，係於96年10月19日起至97年2 月1 日始在該院精神
    科就診，被告自述易怒、失眠、自殺意念、對事情看不順眼
    ，經醫師診斷為精神官能性憂鬱症等情，此有行政院衛生署
    基隆醫院97年2 月12日基醫病字第0970000877號函在卷供參
    ，亦即被告於本案發生前，並無在醫院精神科就診之紀錄，
    尚無從認定被告為前開犯行時，確因患有精神疾病，導致辨
    識行為違法或依其辨識而行為之能力喪失或顯著降低之情事
    ；又被告為上開犯行前，係自其住處單獨騎乘機車抵達乙○
    ○住處，車程約15分鐘，抵達乙○○住處後，係以機車置物
    箱內之塑膠吸管，吸取機車油箱內之汽油，再以空碗盛裝，
    將該裝有汽油之碗置放於機車坐墊上點燃，之後再獨自騎車
    返回住處，返家後再出門步行至住處對面購買豆漿等情，業
    經被告於本院審理時陳述明確，足見被告對於當日事發經過
    記憶清晰，且得以自行騎乘機車往返，堪認被告當時之精神
    狀態應屬正常，再自被告之犯罪手法而言，亦應係精神狀況
    正常者所為，故尚難認定被告為前開犯行時，確因精神障礙
    或其他心智缺陷，致不能辨識其行為違法或欠缺依其辨識而
    行為之能力，或該等能力有顯著減低之情形，即無從適用首
    揭規定，附此敘明。
四、另按犯罪之情狀顯可憫恕，認科以最低度刑仍嫌過重者，得
    酌量減輕其刑，刑法第59條定有明文。本件被告所犯為刑法
    第173 條第3 項、第1 項之放火燒燬現供人使用之住宅未遂
    罪，該罪之法定刑為無期徒刑或7 年以上有期徒刑，惟被告
    年歲已高，且患有精神官能性憂鬱症，又其犯行僅燒燬停放
    於車庫內之機、汽車及車庫上方之遮雨棚等物，並未延燒至
    該住宅主要部分，另業已賠償被害人乙○○之損失，此有和
    解書影本在卷供參，是認縱依未遂犯之規定減輕其刑後，宣
    告法定最低度之刑猶嫌過重，爰依刑法第59條之規定，遞予
    減輕其刑。
五、爰審酌被告僅因與乙○○之細故，竟前往乙○○住處放火，
    幸因遭人發覺而即時撲滅火勢，而未導致火勢延燒至住宅主
    要部分，造成更嚴重之損害，然被告行為之危害性仍高，非
    屬可取，惟被告前無犯罪紀錄，且於警詢、偵查及本院審理
    時均坦承放火犯行，並深表悔悟，另已賠償乙○○之損失，
    獲得乙○○之原諒，犯後態度良好等一切情狀，量處如主文
    所示之刑。
六、被告未曾因故意犯罪受有期徒刑以上刑之宣告，此有臺灣高
    等法院被告前案紀錄表在卷可參，僅因一時思慮未周，致為
    本件犯行，於警詢、偵查及本院審理中均坦承放火犯行，並
    深感悔悟，另已獲得乙○○之原諒，經此教訓，應能知所警
    惕而不致再犯，故本院認所宣告之有期徒刑，以暫不執行為
    適當，爰宣告緩刑4 年，以啟自新。
據上論斷，應依刑事訴訟法第299 條第1 項前段，刑法第173 條
第1 項、第3 項、第25條、第59條、第74條第1 項第1 款，判決
如主文。
本案經檢察官甲○○到庭執行職務。
中    華    民    國    97    年    4     月    9     日
                  刑事第二庭審判長法    官  陳志祥
                                  法    官  楊皓清
                                  法    官  邰婉玲
以上正本證明與原本無異。
如不服本判決應於收受本判決後10日內向本院提出上訴書狀，其
未敘述上訴理由者，並得於提起上訴後10日內向本院補提理由書
狀（均須按他造當事人之人數附繕本）「切勿逕送上級法院」。
中    華    民    國    97    年    4     月    9     日
                                  書 記 官  彭筠凱
附錄所犯法條：
中華民國刑法第173 條第1 項、第3 項
（放火或失火燒燬現住建築物及交通工具罪）
放火燒燬現供人使用之住宅或現有人所在之建築物、礦坑、火車
、電車或其他供水、陸、空公眾運輸之舟、車、航空機者，處無
期徒刑或7年以上有期徒刑。
第 1 項之未遂犯罰之。


司法院資訊處製作；財團法人民間司法改革基金會備份。
